臺灣高等法院刑事判決
109年度上訴字第4453號
上  訴  人  臺灣桃園地方檢察署檢察官
被      告  蔡世陸




上列上訴人因被告違反毒品危害防制條例案件，不服臺灣桃園地
方法院109年度審訴字第1682號，中華民國109年10月16日第一審
判決（起訴案號：臺灣桃園地方檢察署109年度毒偵字第2062號
），提起上訴，本院判決如下：
    主  文
上訴駁回。
    理  由
一、公訴意旨略以：蔡世陸分別基於施用第一、二級毒品之犯意
    ，於民國108年11月10日14時30分許為警採尿往前回溯26小
    時、120小時內之某時許，在臺北市○○區○○○路0段00巷0號2
    樓，以將第一級毒品海洛因摻入針筒注射、將第二級毒品甲
    基安非他命置入玻璃球內燒烤吸食煙霧之方式，施用海洛因
    及甲基安非他命各1次。因認被告涉犯毒品危害防制條例第1
    0條第1、2項之施用第一、二級毒品罪嫌等語。
二、原判決意旨略以：被告蔡世陸本案施用毒品之時間距前次觀
    察、勒戒執行完畢日(即95年4月12日)逾3年，依修正後之毒
    品危害防制條例第20條第3款規定，被告應再受觀察、勒戒
    。本案檢察官未及審酌有無對被告附命完成戒癮治療之緩起
    訴處分之可能，逕予起訴，其訴訟條件已有欠缺，且對被告
    權益影響重大，法院自不宜逕依職權為觀察、勒戒裁定，爰
    不經言詞辯論，為不受理之判決等語。
三、檢察官上訴意旨略以：被告前因施用毒品案件，經法院裁定
    送觀察、勒戒後，認無繼續施用毒品之傾向，於95年4月12
    日執行完畢釋放；復於前揭觀察勒戒執行完畢釋放後「3年
    內」之96年間，因施用毒品案件，經臺灣臺中地方法院以96
    年度訴字第4399號判決處有期徒刑7月確定；嗣於102年間因
    施用毒品案件，經臺灣臺中地方檢察署檢察官以102年度毒
    偵字第2422號為緩起訴處分，於緩起訴期間內因違背應遵守
    或履行事項經撤銷緩起訴處分，該次施用毒品犯行並經法院
    判處罪刑確定；再於103年至109年間又多次因施用毒品案件
    經法院判刑，不論依修正前、修正後規定或立法理由說明，
    應認其再犯率甚高，原實施之觀察、勒戒及強制戒治已無法
    收其實效，難認被告有戒除毒癮之可能，且被告其後再犯施
    用毒品案件，非屬觀察勒戒或強制戒治執行完畢釋放後，3
    年後「始再」有施用第一、二級毒品行為之範疇，而應依法
    訴追，原審逕認本件起訴程序違背規定而為不受理判決，有
    所違誤，請予撤銷改判等語。　　
四、按起訴之程序違背規定者，應諭知不受理之判決，並得不經
    言詞辯論為之，刑事訴訟法第303條第1款、第307條分別定
    有明文。上述規定，依同法第364條規定，於第二審審判程
    序亦有準用。刑事訴訟法第303條第1款規定所稱「案件有起
    訴之程序違背規定之情形者」，係指檢察官提起公訴之訴訟
    行為於程序上有違法律之規定而言。次按，施用第一、二級
    毒品為犯罪行為，毒品危害防制條例第10條設有處罰規定。
    故施用第一、二級毒品者，本應科以刑罰。惟基於刑事政策
    ，對合於一定條件之施用者，依同法第20、24條等規定，係
    採「觀察、勒戒或強制戒治」與「附命完成戒癮治療緩起訴
    處分」等雙軌治療模式。而本次於109年7月15日修正施行之
    毒品危害防制條例第20條第3項及第23條第2項，雖僅將原條
    文之再犯期間由「5年」改為「3年」，惟鑑於將施用毒品者
    監禁於監獄內，僅能短期間防止其接觸毒品，因慣用毒品產
    生之「心癮」根本無法根除，並慮及毒品危害防制條例施行
    多年累積之戒毒經驗及實效，暨逐步擴充之醫療、戒癮機構
    、專業人力、社區支援系統等資源，尤以本次毒品危害防制
    條例第24條修正，擴大檢察官對施用毒品者附條件緩起訴處
    分之範圍，使其能視個案具體情形給予適當多元社區處遇。
    是本次修正後對於施用毒品者之思維，自應與時俱進，擺脫
    以往側重於「犯人」身分之處罰，著重其為「病患」之特質
    ，並以「治療」疾病為出發點，重新評價前揭所謂「3年後
    再犯」之意義。因此，上述所謂「3年後再犯」，只要本次
    再犯（不論修正施行前、後）距最近1次觀察、勒戒或強制
    戒治執行完畢釋放，已逾3年者，即該當之，不因其間有無
    犯第10條之罪經起訴、判刑或執行而受影響，應由檢察官循
    上開雙軌治療模式，為合義務之裁量處置（最高法院109年
    度台上大字第3826號裁定、109年度台上字第3826號刑事判
    決意旨參照）。
五、經查：
  ㈠被告前因施用毒品案件，經臺灣臺中地方法院以95年度毒聲
    字第314號裁定送觀察、勒戒後，因認無繼續施用之傾向，
    於95年4月12日釋放出所，並經臺灣臺中地方檢察署檢察官
    以95年度毒偵字第1422號為不起訴處分確定；其後被告又因
    多次違犯施用毒品案件，並經判刑確定而執行等情，有本院
    被告前案紀錄表在卷可憑（見本院卷第31至46頁）。是被告
    最近一次「觀察、勒戒或強制戒治」執行完畢之時間乃係「
    95年4月12日」，此部分事實，堪以認定。
　㈡本案被告被訴施用第一級毒品之時間為「108年11月10日14時
    30分許為警採尿往前回溯26小時之某時許」、施用第二級毒
    品之時間為「108年11月10日14時30分許為警採尿往前回溯1
    20小時內之某時許」，距被告最近1次「觀察、勒戒或強制
    戒治」執行完畢之日，已逾3年，核屬毒品危害防制條例第2
    0條第3項所規定之「3年後再犯」，不因其間是否另犯施用
    毒品案件經起訴、判刑或執行而受影響。揆諸前開說明，於
    本次毒品危害防制條例修法後，已賦予檢察官視個案不同而
    為觀察、勒戒或附條件緩起訴(附命完成戒癮治療或毋庸戒
    癮治療之條件)之多元處遇，又經本院綜合審酌本件被告施
    用毒品之情形、品德、素行、家庭等生活狀況，為整體判斷
    後，認逕予裁定觀察、勒戒，對被告顯屬不利、有失公平，
    自應由檢察官重啟處遇程序，針對本件個案再行具體審酌，
    聲請法院裁定觀察、勒戒或為附命完成戒癮治療之緩起訴處
    分，抑或為其他適法處理，尚不得對被告追訴處罰，而本案
    係於109年8月4日繫屬原審法院，有蓋有原審法院收狀戳之
    臺灣桃園地方檢察署109年7月23日桃檢俊良109毒偵2062字
    第1099078486號函在卷可查，依據前揭說明，檢察官所為之
    起訴，其程序即屬違背規定，且無從補正，依刑事訴訟法第
    303條第1款規定，自應諭知不受理判決。
　㈢綜上所述，原審法院以檢察官本件起訴之程序違背規定，不
    經言詞辯論，諭知不受理判決，核無不當或違誤之處。檢察
    官提起上訴，以前開情詞指摘原判決不當，為無理由，爰不
    經言詞辯論，逕予駁回。
據上論斷，應依刑事訴訟法第368條、第372條，判決如主文。
中　　華　　民　　國　　110 　年　　3 　　月　　8 　　日
                  刑事第十一庭  審判長法　官  周煙平
                                      法　官  陳俞伶
                                      法　官  連育群
以上正本證明與原本無異。
施用第二級毒品部分不得上訴。
施用第一級毒品部分，如不服本判決，應於收受送達後20日內向
本院提出上訴書狀，其未敘述上訴之理由者並得於提起上訴後20
日內向本院補提理由書（均須按他造當事人之人數附繕本）「切
勿逕送上級法院」。
                                      書記官  廖紫喬
中　　華　　民　　國　　110 　年　　3 　　月　　8 　　日